【裁判字號】    89,台上,7794
【裁判日期】    891221
【裁判案由】    妨害自由
【裁判全文】
最高法院刑事判決                              八十九年度台上字第七七九四號
    上  訴  人  乙○○
                甲○○
    右  一  人
    選任辯護人  陳峰富律師
                陳麗真律師
                陳逸華律師
右上訴人等因妨害自由案件，不服台灣高等法院中華民國八十七年八月二十日第二審
更審判決（八十六年度上更(二)字第一○○五號，起訴案號：台灣台北地方法院士林分
院檢察署八十三年度偵字第五一一號），提起上訴，本院判決如左：
    主  文
上訴駁回。
    理  由
按刑事訴訟法第三百七十七條規定，上訴於第三審法院，非以判決違背法令為理由，
不得為之。是提起第三審上訴，應以原判決違背法令為理由，係屬法定要件。如果上
訴理由狀並未依據卷內訴訟資料，具體指摘原判決不適用何種法則或如何適用不當，
或所指摘原判決違法情事，顯與法律規定得為第三審上訴理由之違法情形，不相適合
時，均應認其上訴為違背法律上之程式，予以駁回。一本件上訴人乙○○上訴意旨略
稱：(一)乙○○於案發後隨同警員回派出所製作筆錄，是否合於自首之規定，原判決未
予論述，有理由不備之違誤。(二)許美新因積欠乙○○債務，其銀行之存款遭查封，致
引發不滿，所指稱：民國八十二年十二月二十五日晚上與乙○○相約，在其住處樓下
見面時被綁架，顯係挾怨誣告。(三)乙○○絕無授權甲○○代為討債，亦無交付任何債
權憑證予甲○○。乙○○於警訊時所言，係為甲○○脫免擄人勒贖之罪嫌，因而與甲
○○、葉美惠套招，為不實之陳述，故不能以警訊筆錄採為認定乙○○犯罪之證據。
(四)乙○○於被羈押時，曾書寫「刑事自白」狀一紙呈庭，用以表明心路歷程，原審未
於審判期日宣讀該「刑事自白」狀或告以要旨，有應於審判期日調查之證據未予調查
之違法。(五)甲○○雖稱可為乙○○討債，但如何索討並未達成協議，乙○○當無參與
妨害自由之行為，嗣因甲○○之犯行被查獲，而在吉林餐廳商談為甲○○脫罪之事，
致有不實之筆錄出現。二上訴人甲○○上訴意旨略稱：(一)原判決認定，甲○○與綽號
「阿成」、「老昌」、「鬍鬚」、「細漢」及其餘不詳姓名者七人，有共犯關係，但
未傳喚該七名共犯到庭訊問，有調查未盡之違法。(二)原判決認定，乙○○委託甲○○
為其索討債務，並交付一紙新台幣（下同）五百萬元支票作為憑證。惟乙○○於警訊
時曾謂，係委託案外人黃憲明為其索債，該五百萬元支票係交給黃憲明。上開支票究
竟交給何人，與本案有重要關係，原審未予調查明白，亦有應於審判期日調查之證據
而未予調查之違法。(三)原判決以共同被告乙○○之供述，輔以證人施志同之證詞，認
定甲○○參與犯罪。惟共同被告乙○○與甲○○之利害關係相反；另施志同之證言，
僅能證明案發前甲○○曾與乙○○至施志同代書事務所，談論與許美新間之債務關係
，不能證明本案係甲○○所為。(四)原判決以許美新於警訊時及偵審中之指訴採為證據
，然原審不僅未調查其證言之真偽，且未於審判期日將各該筆錄向甲○○宣讀或告以
要旨，即遽採為證據，自有違誤。(五)甲○○是否涉案，令人懷疑，而乙○○之父於案
發之初，曾向警員表示，願意頂替犯罪，則乙○○之父對於本案應有相當程度之瞭解
，原審未依職權傳喚乙○○之父，有應調查之證據未予調查之違法。(六)甲○○之配偶
葉美惠，雖於警訊時及檢察官偵查中承認，甲○○與乙○○在吉林餐廳串供，教唆葉
美惠佯稱乙○○向其借用福港街房屋之鑰匙，以脫免甲○○之刑責。惟葉美惠嗣後已
翻異前供，改稱先前所述「串供」一事，並不實在，原審不予採納，亦有違誤。(七)乙
○○所指「串供」之時間，究為八十三年一月一日中午十二時許或下午一時許；「串
供」之地點，究為甲○○住處樓下或吉林餐廳，前後不一，究竟何者為正確，原審未
予查明，亦有未合。(八)警員李宇桂曾證稱：「後來乙○○承認是他作的，他沒有說是
甲○○」。上開有利於甲○○之證據，原審不予採納，復未說明不採之理由，亦有理
由不備之違誤云云。
惟查：原判決撤銷第一審判決，改判論處上訴人等共同私行拘禁（甲○○累犯）罪刑
，已敘明所憑之證據及認定之理由。而(一)認定事實與證據取捨，乃事實審法院之職權
，苟其事實之認定及證據之取捨，並不違背經驗法則與論理法則，即不容任意指為違
法而執為上訴第三審之理由。原判決依據卷證資料，認定甲○○曾於七十六年間，犯
詐欺罪經台灣台北地方法院士林分院判處有期徒刑九月，減為有期徒刑四月十五日（
原判決漏載再減為有期徒刑二月七日），於八十年六月一日執行完畢；另於七十六年
間又因詐欺罪，經原審法院判處有期徒刑八月，減為有期徒刑四月，再減為有期徒刑
二月，於八十年十一月十五日執行完畢（原判決誤載為於八十年間犯詐欺罪，經原審
法院判處有期徒刑二月，於八十一年十一月十五日執行完畢）。緣許美新積欠甲○○
之舊識乙○○債務，尚未清償，甲○○乃帶同乙○○至施志同代書處，欲就許美新所
有之不動產設定抵押辦理貸款求償未果。二人竟基於共同之犯意，於八十二年十二月
十九及二十日，在台北市○○○路○段二八七號十樓甲○○所經營之蓮輝公司內共同
謀議，由乙○○將許美新所簽發未能兌現之五百萬元支票一張交予甲○○負責催討，
約定催討所得二人平分，為達到目的，決定由甲○○出面邀集與許美新陌生者，以挾
持私行拘禁之方式，逼迫許美新清償部分欠款。議定後，推由乙○○於八十二年十二
月二十五日上午至許美新住處，佯約於當晚九時見面；復於同晚七、八時許再以電話
確認，於當晚九時在許美新住處樓下見面。同日晚上九時許，迨許美新返回台北市○
○街七十八號住處樓下時，即由甲○○所邀集，與上訴人等有共同犯意，綽號為「阿
成」、「老昌」、「鬍鬚」、「細漢」及其餘三名不詳姓名者，共七名成年人，將許
美新強押上計程車，並以夾克蓋住其頭部，分乘二輛計程車，強行押往台北市○○區
○○街二十七號五樓，即甲○○所有（登記於其配偶葉美惠名下）之房屋內。旋以渠
等所有之繩子、電線、膠帶、紗布等物，將許美新綑綁在椅子上，並遮蓋其眼睛，予
以私行拘禁在該房間內，再脅逼其給付現金三百萬元，惟許美新無法籌得款項，尚未
交付。其間「阿成」者等人，另於原先謀議之外，臨時起意，基於傷害之犯意，以鐵
尺毆打許美新，致全身多處瘀傷。至八十三年一月一日上午十點多，許美新趁看守者
外出之機會，掙脫綑綁（於上午十時四十二分許）以電話報警，警方據報後立刻趕至
現場將之救出，並扣得繩子三條，電線、膠帶、紗布各一條及鐵尺一支，且循線查獲
上訴人二人等情。已敘明前揭事實，迭據被害人許美新於警訊時及偵審中，指訴綦詳
；核與證人張郁明所供，許美新確曾於八十二年十二月二十六日上午九時許，打電話
求救，說被拘禁，請求代為籌措三百萬元現金之情節相符。到場處理之警員李宇桂、
曹碩文亦證稱：當時許美新之頭髮零亂，全身瘀青，看起來很虛弱，於提供飲水及食
物後，將之送醫。並有繩子三條，電線、膠帶、紗布各一條、鐵尺一支扣案；及照片
二張附卷可稽。嗣向「一一○」勤務指揮中心查證結果，於八十三年一月一日上午十
時四十二分許接獲報案，依電話號碼查出拘禁之地點為台北市○○區○○街二十七號
五樓，立刻通報台北市政府警察局士林分局後港派出所前往救援，由警員於同日中午
十二時四十二分許回報救出被害人，亦有台北市政府警察局八十四年四月二十八日北
市警勤字第○三一八二五號函，及其檢附之勤務指揮中心受理各類案件紀錄單，在卷
可資證明，足見許美新遭挾持後，確被拘禁於前揭甲○○所有（登記於其配偶葉美惠
名下）之房屋內。又以乙○○於警訊時及第一審偵審中先後供稱：真正綁架許美新的
嫌犯是甲○○，伊於八十二年十二月十九、二十日，在台北市○○○路○段二八七號
十樓甲○○之蓮輝公司內，向甲○○述說許美新積欠其四千萬元之債務，有託甲○○
代為討債，經甲○○答應，所以交付一張許美新所簽發未兌現之五百萬元支票給甲○
○，約定收回的帳款一人一半。嗣於八十二年十二月二十九日下午三時許，甲○○打
電話通知，謂許美新的債務快處理好了，應該可以拿到錢；但於八十三年一月一日下
午一時許又接到電話，謂被警察查獲，已經出事了。旋相約在甲○○住處樓下見面，
再轉往吉林餐廳商量，甲○○謂事情是因討債引起，怕惹出擄人勒贖重責，要求為其
脫罪，於是相約串供，佯稱伊向甲○○之配偶葉美惠借前揭福港街房屋之錀匙，供綽
號「小黃」之男子使用，但不知「小黃」為何拘禁許美新，且要求葉美惠配合，亦為
虛偽之陳述。核與葉美惠於警訊時及檢察官偵查中所供：甲○○與乙○○在台北市○
○路的吉林餐廳串供，要伊佯稱乙○○向伊借鑰匙，其實乙○○沒有借鑰匙，鑰匙本
來就在甲○○手上。伊有問甲○○怎麼回事，甲○○說一個人在我們福港街的房子，
被警察查到了，要我照他的意思講。另許美新亦指稱：乙○○先於八十二年十二月二
十五日上午至伊住處，相約於當晚九時見面；復於同晚七、八時許再以電話確認，於
當晚九時在其住處樓下見面，迨同日晚上九時許，返回住處樓下時，即遭挾持上車，
押至上址綑綁拘禁，此期間歹徒以綽號「阿成」、「老昌」、「鬍鬚」、「細漢」相
稱，連同其餘不詳姓名者，共有七名。且說明甲○○於第一審法院堅稱：伊在八十三
年一月一日上午十時許，即知有人被拘禁在其福港街之房屋。惟許美新係於八十三年
一月一日上午十時四十二分許，始掙脫綑綁以電話報警，至同日中午十二時四十二分
許被救出，警方查出原屋主為代書施志同，經施志同聯絡其後手張芳德，始得知現任
屋主為甲○○，再聯絡到甲○○，亦據施志同、張芳德證述明確，並有前揭警察局函
及報案紀錄單可憑。依時間推算，甲○○知悉時，最快應在中午以後，其竟能於同日
上午十時許即知悉上情，顯然係負責看守之歹徒，於外出返回時，發現警方已經到場
，因而通知甲○○應變。足證上訴人等事先同謀，由乙○○出面誘約許美新現身，再
由甲○○所邀集之七名不詳姓名者，在約定之時間、地點下手實施，押至甲○○之前
揭房屋綑綁拘禁，以便討債，因上訴人等尚無不法所有之意圖，且毆打部分係不詳姓
名者另行起意，因認上訴人等與其餘七名不詳姓名者，共同私行拘禁，為其所憑之證
據及認定之理由。而以上訴人等均否認自己參與犯罪，且相互推諉係對方所為云云，
乃卸責之詞，不可採信等情，於理由內詳加說明及指駁。經核所為論敘，均與卷內證
據資料相符，從形式上觀察，並無認定事實不依證據或有何採證違背經驗法則、論理
法則等違法情形存在。(二)所謂自首，係指被告對於自己所為已經構成犯罪要件之事實
，在有偵查犯罪職權之公務員未發覺之前，向該管公務員坦白陳述，而接受裁判而言
。本件犯罪警方已查出屋主甲○○涉案，甲○○畏懼涉嫌擄人勒贖重罪，而商請乙○
○出面串供，乙○○應其所請，乃隨同甲○○前往吉林餐廳，再轉往派出所製作筆錄
，先前警方雖不知乙○○涉嫌，但乙○○於到案時，並未對於自己所為已經構成犯罪
要件之事實，即妨害自由之行為，向該管公務員坦白陳述，而接受裁判，反而配合甲
○○串飾，佯稱伊向甲○○之配偶借鑰匙，供綽號「小黃」者使用，伊不知「小黃」
為何押人，而誣稱「小黃」涉案。嗣警方追查出所謂「小黃」者，即許美新之前司機
黃憲明，經許美新帶同警方人員詢問黃憲明查證結果，得知乙○○說謊且涉有重嫌。
乙○○係於警方知悉其涉嫌犯罪後，經警方多方查證，始承認與甲○○串供，為甲○
○脫罪，及承認委託甲○○討債，但始終否認自己犯罪，辯稱甲○○為何押人伊不知
情，甲○○一人所為之事與伊無涉云云，有卷內筆錄可查，自與自首之要件不合。(三)
乙○○於原審已經承認，當天早上有到許美新家，約其晚上見面（見原審更(一)卷第三
十五頁）；核與許美新指訴，乙○○計誘其見面時，被挾持之情節相符。上訴意旨任
意指稱，許美新指其計誘，係挾怨誣告云云，自非適法。(四)原判決並未以乙○○所提
出之「刑事自白」狀，採為證據，自不發生應否宣讀或告以要旨問題。另原判決以許
美新之指訴採為證據，已經依法踐行調查證據之程序，有審判筆錄可查（見原審更(二)
卷第一六九頁）。又上訴人等堅不供出另七名不詳姓名者之真實姓名、住所等資料，
原審自無從傳訊。再者，原審有無依職權傳喚證人之必要，乃屬事實審法院得本於職
權裁量之事項，乙○○之父與本案無涉，原審未依職權傳訊，尚無不合。而乙○○原
先係應甲○○之邀為其串供脫罪，故於到案之初，並未言及甲○○涉案，從而警員李
宇桂證稱，當初「乙○○沒有說是甲○○」，乃當然之理，自不能據為有利於甲○○
之認定。至於其餘之爭辯乃單純事實之爭執，均非適法之第三審上訴理由。上訴意旨
，徒憑己見，就原判決已說明事項或屬原審採證認事職權之適法行使，任意指摘為違
法，顯與法律規定得為第三審上訴理由之違法情形，不相適合。其上訴違背法律上之
程式，應予駁回。至於原判決關於甲○○之前科資料，記載有誤，因尚不影響於全案
情節與判決之本旨（與累犯無影響），應由原審以裁定更正，併此敘明。
據上論結，應依刑事訴訟法第三百九十五條前段，判決如主文。
中      華      民      國    八十九    年     十二     月    二十一    日
                              最高法院刑事第十一庭
                                  審判長法官  陳  炳  煌
                                        法官  陳  正  庸
                                        法官  陳  世  雄
                                        法官  吳  信  銘
                                        法官  徐  文  亮
      右正本證明與原本無異
                                              書  記  官
中      華      民      國    八十九    年     十二     月    二十六    日


司法院資訊處製作；財團法人民間司法改革基金會備份。
